臺灣高等法院臺中分院刑事判決　　　 100年度上訴字第2023號
上　訴　人
即　被　告　黃永國
指定辯護人　本院公設辯護人王金陵
上列上訴人即被告因違反槍砲彈藥刀械管制條例案件，不服臺灣
臺中地方法院100年度再字第1號，中華民國100年8月31日第一審
判決（起訴案號：臺灣臺中地方法院檢察署89年度偵字第4744號
），提起上訴，本院判決如下：
    主  文
上訴駁回。
    事實及理由
一、犯罪事實：
    黃永國明知爆裂物，為槍砲彈藥刀械管制條例所列管禁止持
    有、寄藏之物，未經主管機關許可，不得寄藏之，竟未經許
    可，基於寄藏爆裂物之犯意，於民國88年12月28日，在臺中
    地區某處，受綽號「小杰」之不詳姓名成年男子的委託，代
    為保管以直徑6公分、高13公分之玻璃瓶為容器，內裝黑色
    火藥約100公克及報紙1團，瓶口以黑色膠帶封固，並外露2
    條長約13公分之爆竹芯為引信之土製爆裂物1個，並將之藏
    放在其使用之車號OK-1478號自用小客車（該車為其不知情
    之姊姊黃彩芳所有）內，而未經許可，寄藏上開爆裂物。嗣
    因黃永國違反毒品危害防制條例案件，經臺灣臺中地方法院
    檢察署發布通緝，復於89年1月2日10時許，在臺中縣清水鎮
    （現改制為臺中市清水區○○○路70號空屋，因施用毒品為
    警查獲（業經另案執行強制戒治），警方並在黃永國駕駛之
    車號OK-1478號自用小客車內，查獲黃永國未經許可，寄藏
    之上開爆裂物1個，因而查悉上情。
二、證據能力之說明：
  (一)按被告以外之人於審判外之陳述，雖不符刑事訴訟法第159
    條之1至之4等4條之規定，而經當事人於審判程序同意作為
    證據，法院審酌該言詞陳述或書面陳述作成時之情況，認為
    適當者，亦得為證據；當事人、代理人或辯護人於法院調查
    證據時，知有刑事訴訟法第158條第1項不得為證據之情形，
    而未於言詞辯論終結前聲明異議者，視為有前項之同意，同
    法第159條之5定有明文。本案所引用之供述證據，其性質屬
    於證人於審判外的陳述，而為傳聞證據，且查無符合刑事訴
    訟法第159條之1至之4等前4條之情形者，原雖無證據能力，
    然上開供述證據內容，業經原審及本院審理時予以提示並告
    以要旨，且經檢察官、上訴人即被告黃永國（下稱被告）及
    辯護人表示意見。當事人及辯護人已知上述供述證據乃傳聞
    證據，且同意作為證據或均未於言詞辯論終結前，對該內容
    異議，依上開規定，已擬制其同意作為證據，本院審酌上開
    供述證據作成時，並無人情施壓或干擾，亦無不當取供之情
    形，認為以之作為本案之證據亦屬適當，而有證據能力。
  (二)被告以外之人於偵查中向檢察官所為之陳述，依刑事訴訟法
    第159條之1第2項之規定，除顯有不可信之情況者，排除其
    得為證據外，原則上為有證據能力之傳聞證據；而被告以外
    之人，除共犯、被害人、告訴人、告發人、證人等外，尚包
    括另案被告。換言之，另案被告於檢察官偵查時既係以被告
    身分傳喚到庭為訊問時，其身分既非證人，即無「依法應具
    結」問題，縱未命其具結，而訊問內容若有關他案被告之犯
    罪事實，純屬檢察官調查證據職權之適法行使，當無違法可
    言。此以另案被告身分於偵查中向檢察官所為之陳述，與檢
    察官以證人身分傳訊並已依法令其具結者，同屬傳聞證據。
    此項傳聞證據證據能力之有無，應依刑事訴訟法第159條之1
    第2項之規定為斷（最高法院98年度臺上字第984、5675號判
    決意旨參照）。本件關於何松錡於檢察官偵查中，經檢察官
    以另案被告身分傳喚到庭時之陳述，依規定本無庸具結，是
    該陳述同屬被告以外之人於偵查中向檢察官所為之陳述，其
    既未曾提及檢察官在偵查時有不法取供之情形，被告及其辯
    護人在原審及本院審理時並未主張詰問該證人，且未據其釋
    明上開供述有何顯不可信之情況，揆諸上開說明，上開偵查
    中之陳述，自具有證據能力。
  (三)按被告以外之人於審判外向法官所為之陳述，得為證據，刑
    事訴訟法第159條之1第1項定有明文。立法理由係認被告以
    外之人之陳述係在法官面前為之，因其任意陳述之信用性已
    受確定保障之情況下所為，自得作為證據。何松錡於臺灣臺
    中地方法院90年度訴字第29號、90年度訴更字第17號、91年
    度訴字第422號刑事案件，以被告身分向法官所為之陳述，
    及於臺灣臺中地方法院89年度訴字第1074號刑事案件、本院
    92年度上訴字第494號刑事案件，以證人身分具結作證時，
    向法官所為之陳述，簡國興、吳崇瑋於臺灣臺中地方法院90
    年度訴更字第17號刑事案件，以證人身分具結作證時，向法
    官所為之陳述，均係本案被告以外之人，於本案審判外向法
    官所為之陳述，揆諸上開規定，自有證據能力。至於其證明
    力，則詳如後述。
  (四)除法律另有規定外，實施刑事訴訟程序之公務員因違背法定
    程序取得之證據，其有無證據能力之認定，應審酌人權保障
    及公共利益之均衡維護，刑事訴訟法第158之4定有明文。惟
    本案所引用之非供述證據，並無證據證明係實施刑事訴訟程
    序之公務員違背法定程序所取得，自應認均具有證據能力。
三、認定犯罪事實所憑證據、理由及對於被告辯解的判斷：
  (一)上開犯罪事實，業據被告於警詢（詳89年度偵字第4744號偵
    查卷第16至17頁）、檢察官偵查時（詳89年度核退字第70號
    偵查卷第10至11頁）、原審法院再審訊問及審理時（詳臺灣
    臺中地方法院100年度再字第1號刑事卷即原審卷第105至106
    、117至122頁）坦承不諱。而該爆裂物係因被告違反毒品危
    害防制條例案件，經臺灣臺中地方法院檢察署發布通緝，復
    於89年1月2日10時許，在臺中市○○區○○路70號空屋，因
    施用毒品為警查獲，警方並在其駕駛之車號OK-1478號自用
    小客車內，查獲被告寄藏之上開爆裂物1個等情，有警方職
    務報告、警繪車內查獲爆裂物位置圖、搜索結果報告書在卷
    可稽（詳89年度偵字第4744號偵查卷第10、12、15頁）。扣
    案之爆裂物經送內政部警政署刑事警察局以水砲擊解方式鑑
    定結果，該枚爆裂物係以直徑6公分及高13公分之玻璃瓶為
    容器，內裝黑色火藥約100公克及報紙1團，瓶口以黑色膠帶
    封固，並外露兩條長約13公分之爆竹芯為引信，利用點火方
    式引爆，經水炮擊解，發生爆炸，玻璃碎片四射，認係具破
    壞性與殺傷力之土製爆裂物等情，亦有該局89年1月17日刑
    偵五字第7079號爆炸（裂）物鑑驗處理通知書、擊解後土製
    爆裂物成份分析照片存卷可證（詳89年度核退字第70號偵查
    卷第24頁、89年度偵字第4744號偵查卷第26頁），堪認被告
    上開自白情節確與事實相符，足以採信。
  (二)被告雖曾於臺灣臺中地方法院89年度訴字第1074號被訴違反
    槍砲彈藥刀械管制條例案件審理時否認犯罪，辯稱該爆裂物
    並非其所有，係朋友何松錡於88年8、9月間，向其借用車號
    OK-1478號自用小客車後未為歸還，伊請家人於88年11月間
    去何松錡處將車開回時，該爆裂物就放在該車上，伊是在被
    查獲前兩天才發現該爆裂物放在車上，伊本想還給何松錡，
    但因為找不到人，所以一直放在車上等語（詳臺灣臺中地方
    法院89年度訴字第1074號刑事卷第26至30、39至40頁）；證
    人何松錡於該案審理時亦附和證稱：伊於88年8月10日向被
    告借用車號OK-1478號自用小客車，於同年月11日將該爆裂
    物放在該自用小客車上等語（詳臺灣臺中地方法院89年度訴
    字第1074號刑事卷第41、62至63頁）。然被告於本件再審訊
    問時業已坦承其於89年間，因與何松錡於臺灣臺中戒治所（
    現改制為法務部矯正署臺中戒治所）同房，聊天中何松錡提
    到自己有槍砲彈藥刀械管制條例的案件還在審理中，伊即與
    何松錡商量，由何松錡為其頂罪，伊再給何松錡金錢等語（
    詳原審卷第105頁背面）；而何松錡於89年度偵字第19098號
    槍砲彈藥刀械管制條例案件檢察官偵查時，業已明確陳述伊
    是幫被告黃永國頂罪，伊在臺灣臺中戒治所與被告同房，被
    告知道伊的家庭環境，只有祖父母，沒有家累，被告要伊幫
    忙頂罪，條件是會代為照顧伊祖父母的生活起居，被告要伊
    出庭作證時說他的朋友叫作「小杰」，車的顏色與車牌及土
    製炸彈的放置地點，在臺灣臺中戒治所房間、工廠就串證好
    了，後來伊怕加上土製炸彈部分，伊將延緩出獄，會見不到
    祖父母，故事後又說實話，被告的姊姊及被告各曾寄給伊1
    次錢等語（詳90年度他字第2663號偵查卷第20至21頁）；於
    臺灣臺中地方法院90年度訴字第29號被訴違反槍砲彈藥刀械
    管制條例案件審理時，再次明確陳述上開爆裂物非伊所有，
    而係被告所有，因伊與被告於強制戒治時同房，而伊尚有槍
    砲彈藥刀械管制條例的案件，被告即叫伊頂替，且說會替伊
    照顧家人，但後來被告並沒有照顧伊的家人等語（詳該刑事
    卷第24頁）；於臺灣臺中地方法院90年度訴更字第17號被訴
    違反槍砲彈藥刀械管制條例案件審理時，亦詳細陳述該爆裂
    物是被告所有，89年1、2月時，伊與被告、吳崇瑋、簡國興
    等人同房，被告要伊幫忙頂罪，並說出去後會幫伊照顧伊的
    家人等語（詳該刑事卷第10頁）；於臺灣臺中地方法院91年
    度訴字第422號被訴偽證案件審理時坦承：「在89年1月份，
    黃永國在戒治所牢房，跟我提起的，當時有簡國興、吳崇瑋
    、陳正文在場，他於平常我們相處的時候，在聊天當中，就
    知道我的家境困難，所以才教唆我幫他作偽證，而且以照顧
    我家人為代價，當天他提議以後，我馬上就答應了，那時黃
    永國都還沒有收到傳票，所以也都一直沒有出庭作證，在1
    月、2月，他有陸陸續續跟我說出庭的時候應該如何說，講
    了很多次，正確次數，我不記得，那時在戒治所。6月要出
    庭時，那時候我在愛三工，並不在戒治所，當時89年6月30
    日，要出來開庭時，黃永國是跟我銬在一起，在囚車上，還
    有在法院的拘留所，他都有跟我講出庭時應該要怎麼說，結
    果我就按照他的要求出庭作偽證」等語（詳該刑事卷第27頁
    ）；於本院92年度上訴字第494號黃永國被訴偽證案件審理
    時亦具結證稱：「其實爆裂物也不是我的，我與被告在戒治
    所認識，才商量由被告照顧我祖父母，我作偽證說爆裂物是
    我的」等語（詳該刑事卷第42頁）；核與證人簡國興於臺灣
    臺中地方法院90年度訴更字第17號何松錡被訴違反槍砲彈藥
    刀械管制條例案件審理具結證稱：「黃永國說他有1個土製
    炸彈，要被告（即何松錡）承認，還有另外2個同房，被告
    （即何松錡）說好，聽過1、2次，他們同房過幾天，黃永國
    就要被告（即何松錡）幫他承擔，其他同房的人也有聽到，
    黃永國只有找被告（即何松錡），他們是否有談條件，我不
    知道，聽到是在晚上睡覺聽到的」等語（詳該刑事卷第34頁
    ）；證人吳崇瑋於同案審理時亦具結證稱：「我與被告（即
    何松錡）是朋友，我在裡面認識的，與黃永國是同房，我們
    都是在同一房，簡國興、陳正文都也是同房，黃永國是毒品
    、槍砲進來的，他們沒有特別好，我有聽到被告（即何松錡
    ）與黃永國聊天，是進去才認識，我有聽到黃永國說槍砲要
    找人扛，何松錡好像有意願，是否有同意我不知道，我有聽
    到他們在說，黃永國說得很可憐，黃永國說槍砲是被人家栽
    贓的，扛案子有沒有代價，我不知道，後來我知道何松錡有
    扛，何松錡有開黃永國槍砲案的庭，我想何松錡有要幫黃永
    國扛」等語（詳該刑事卷第84頁）相符。而被告黃永國曾於
    89年1月11日至同年4月5日，在臺灣臺中戒治所執行強制戒
    治期間，與何松錡住於同一舍房，期間曾同舍房之人員尚有
    吳崇瑋、陳正文、簡國興等情，有該所90年6月15日中戒戒
    字第2015號函暨曾與受戒治人何松錡、黃永國同舍房之人員
    名冊在卷可稽（詳臺灣臺中地方法院90年度訴更字第17號刑
    事卷第15、16頁）；被告係於89年1月2日至同年8月5日，在
    臺灣臺中戒治所執行強制戒治；而證人何松錡係於89年1月4
    日至同年5月16日在同址執行強制戒治，亦有臺灣臺中戒治
    所89年7月21日中戒行字第2335號函、臺灣高等法院在監在
    押全國紀錄表（詳臺灣臺中地方法院89年度訴字第1074號刑
    事卷第58頁、原審卷第9、16頁）在卷可證，且被告黃永國
    及其姊姊黃彩芳曾分別於89年8月15日及同年10月26日，至
    臺灣臺中監獄（現改制為法務部矯正署臺中監獄），各送款
    新臺幣（下同）8000元、6500元給何松錡等情，亦有臺灣臺
    中監獄受刑人保管款收款收據在卷可稽（詳臺灣臺中地方法
    院90年度訴字第29號刑事卷第20、21頁），足認證人何松錡
    、簡國興、吳崇瑋並無虛構證詞構陷被告，是被告於本案再
    審時坦承當初是找何松錡頂罪等情，核與事實相符。
  (三)被告就本案上訴後，於本院審理時雖翻異前詞辯稱：本案之
    爆裂物係「小杰」向伊借車使用，而將該爆裂物放置車上之
    置物箱，在當時伊並不知情，更不可能同意置放，也不知道
    放置的位置，伊直到被警查獲後才知道車上有那東西，伊之
    前僅看過「小杰」擁有該爆裂物，因此推斷該爆裂物為「小
    杰」置放，伊都沒摸過該爆裂物云云。然查，被告於89年1
    月2日警詢時即供稱：「該土製炸彈是我朋友小杰於88年12
    月28日坐我車到我住處時，在車上告知有一枚土製炸彈放在
    我車上要我保管，便一直放於車內未曾使用過，也未帶出犯
    案過」等語，於同日檢察官偵查時亦稱：「（土製炸彈）是
    我朋友小杰放在我車上的，時間在12月28日，當時他拿來給
    我看，而我載他出去，他便放在我車上」等語，核與被告於
    原審所自白稱：爆裂物是小杰放在伊車上的，當時伊有同意
    讓他放，只是伊忘了，才會在臨檢時被警查到等情相符，況
    若被告果真不知該爆裂物放置的位置，又豈能在教唆何松錡
    為其頂罪作證時，告知何松錡該車的顏色與車牌及土製炸彈
    的放置地點，顯見被告於本院審理時之上開辯詞，乃係畏罪
    卸責之詞，不足採信。
  (四)綜上所述，本案事證明確，被告未經許可，寄藏爆裂物之犯
    行，可以認定，應予依法論罪科刑。
四、論罪科刑的理由：
  (一)被告行為後，槍砲彈藥刀械管制條例第7條於97年11月26日
    修正公布，同年月28日施行，修正後除增列第7條第5項「意
    圖供自己或他人犯罪之用，以強盜、搶奪、竊盜或其他非法
    方法，持有依法執行公務之人所持有之第1項所列槍砲、彈
    藥者，得加重其刑至二分之一」，並將原第7條第5項「第1
    項至第3項之未遂犯罰之」移列至第7條第6項外，就第7條第
    4項之犯罪構成要件及法定刑度均無變更，是本案就此部分
    ，自無比較新舊法之問題。又刑法亦業於94年1月7日修正，
    同年2月2日公布，於95年7月1日施行，其中新法修正第2條
    、第33條之規定。按行為後法律有變更者，適用行為時之法
    律，但行為後之法律有利於行為人者，適用最有利於行為人
    之法律，現行刑法第2條第1項訂有明文。此條規定乃與刑法
    第1條罪刑法定主義契合，而貫徹法律禁止溯及既往原則，
    係規範行為後法律變更所生新舊法律比較適用之準據法，是
    刑法第2條本身雖經修正，但刑法第2條既屬適用法律之準據
    法，本身尚無比較新舊法之問題，應一律適用裁判時之現行
    刑法第2條規定，以決定適用之刑罰法律，先予辨明。經查
    ，刑法第33條第5款罰金刑的規定，於修正施行前之規定為
    ：「罰金：1元以上」，與修正後之規定為：「罰金：新臺
    幣1千元以上，以百元計算之」不同。比較新舊法結果，適
    用被告行為時之法律，即修正施行前之刑法第33條第5款規
    定，對被告並無不利之情形，自應適用修正施行前之刑法第
    33條第5款規定。
  (二)核被告未經許可，寄藏爆裂物之行為，係犯槍砲彈藥刀械管
    制條例第7條第4項之未經許可，寄藏爆裂物罪。又寄藏與持
    有，均係將物置於自己實力支配之下，僅寄藏必先有他人之
    持有行為，而後始為之受寄代藏而已，故寄藏之受人委託代
    為保管，其保管之本身，亦屬持有。被告受綽號「小杰」之
    不詳姓名成年男子委託，保管寄藏該爆裂物，其保管本身的
    持有犯行，係受寄之當然結果，法律上自宜僅就「寄藏」行
    為為包括之評價，不另就「持有」予以論罪。至於刑事訴訟
    法第300條規定有罪之判決，得就起訴之犯罪事實變更檢察
    官所引應適用之法條，其所謂犯罪事實，係指單純一罪之單
    一事實及實質上一罪之「全部犯罪事實」而言，始有變更起
    訴法條之適用，亦即在不擴張及減縮原訴之原則下，法院得
    就有罪判決，於不妨害基本社會事實同一之範圍內，自由認
    定事實，變更檢察官所引應適用之法條而言，二者不能混為
    一談。且持有、寄藏爆裂物係規定在同1條項，故本院認定
    被告未經許可，寄藏爆裂物與公訴人起訴未經許可，持有爆
    裂物之罪名，雖屬有異，惟尚無變更起訴法條之必要，且公
    訴檢察官就此部分亦已於原審審理時有所更正，附此敘明。
  (三)原審依上述事證，適用槍砲彈藥刀械管制條例第7條第4項，
    刑法第2條第1項前段、第11條前段、（修正前）第33條第5
    款、（修正前）第42條第3項、（修正刪除前）罰金罰鍰提
    高標準條例第2條之規定，並審酌被告品行不佳，未經許可
    受寄藏爆裂物，並將之藏放在平日駕駛之自用小客車內，不
    僅容易使該爆裂物因車內溫度變化，而處於容易爆炸的狀態
    ，增加公共危險，且因被告駕駛該自用小客車四處移動，更
    係增加該爆裂物會在人群聚集之公共場所爆炸之風險，惡性
    非輕，被告寄藏該爆裂物之時間雖不長，且於原審再審時業
    已坦承犯行，然被告經檢察官提起公訴後，前經原審法院以
    89年度訴字第1074號刑事案件審理時，竟唆使何松錡出面頂
    罪，企圖規避刑事責任，且於該案因此而獲致無罪之判決，
    混淆司法審判之正確性，犯後態度難謂良好等一切情狀，量
    處如原主文所示之刑，並說明就併科罰金部分，經比較新舊
    法之結果，應適用修正前之刑法第42條第3項及修正刪除前
    罰金罰鍰提高標準條例第2條之規定，定其易服勞役之折算
    標準，及扣案之土製爆裂物，業因送鑑驗擊解而失去爆裂物
    之結構及性能，已無殺傷力，而非屬違禁物，且業經銷燬完
    畢，而不為沒收諭知之理由。經核原審認事用法均無不合，
    其量刑亦屬妥適，被告上訴意旨猶執前詞否認犯罪，並請求
    從輕量刑云云。惟刑罰之量定，屬法院自由裁量之職權行使
    ，應審酌刑法第57條所列各款事由及一切情狀，為酌量輕重
    之標準，並非漫無限制；量刑輕重係屬事實審法院得依職權
    自由裁量之事項，苟已斟酌刑法第57條各款所列情狀而未逾
    越法定刑度，不得遽指為違法；且在同一犯罪事實與情節，
    如別無其他加重或減輕之原因，下級審量定之刑，亦無過重
    或失輕之不當情形，則上級審法院對下級審法院之職權行使
    ，原則上應予尊重（最高法院72年臺上字第6696號、75年臺
    上字第7033號判例及85年度臺上字第2446號判決意旨參照）
    。原審以被告罪證明確，且本於其之責任為基礎，具體斟酌
    並詳細說明刑法第57條科刑之依據而為量定如原判決主文所
    示之刑，業如前述，經核原審量刑及所定應執行刑均未逾越
    法定刑度，亦未偏執一端而有失之過重或過輕之情，自難認
    有何不當之處，依上開最高法院判例、判決意旨，不得遽指
    為違法。被告上訴仍執前情否認犯行請求輕判，自不足採，
    其上訴為無理由，應予駁回。
五、適用的法律：刑事訴訟法第368條。
本案經檢察官徐錫祥到庭執行職務。
中    華    民    國   100    年    10    月    26    日
            刑事第二庭    審判長法  官  邱  顯  祥
                                法  官  姚  勳  昌
                                法  官  張  國  忠
以上正本證明與原本無異。
如不服本判決應於收受送達後10日內向本院提出上訴書狀，其未
敘述上訴之理由者，並得於提起上訴後10日內向本院補提理由書
（均須按他造當事人之人數附繕本）「切勿逕送上級法院」。

                                書記官  卓  佳  儀
中    華    民    國   100    年    10    月    26    日